臺灣臺北地方法院民事判決
110年度訴字第3204號
原      告  許松章  

訴訟代理人  
兼送達代收  
人          許瀞芳  

被      告  王國雄即益國地政士聯合事務所


訴訟代理人  蘇千祿律師
上列當事人間請求損害賠償事件，本院於民國111年3月4日言詞
辯論終結，判決如下：
    主  文
被告應給付原告新臺幣108萬元，及自民國110年4月24日起至清
償日止，按年息百分之五計算之利息。
訴訟費用由被告負擔。
本判決於原告以新臺幣36萬元供擔保後，得假執行；但被告如以
新臺幣108萬元為原告預供擔保，得免為假執行。
    事實及理由
一、原告主張略以：
    緣原告於民國98年間協助被告完成祭祀公業李火德之公業土
    地清理案件，並說服祭祀公業管理人將土地之23％當做酬勞
    過戶給被告。被告承諾願就酬勞扣除補償、稅費等費用後淨
    額提撥10％給付原告，惟因原告年事已高需要照顧，因此經
    雙方於民國104年8月21日簽訂協議書(下稱系爭協議)，約定
    被告同意原告在世期間，自104年5月份起每年預支新臺幣（
    下同）72萬元，分每年5月、10月兩次支領。原告前已多次
    依系爭協議第3條之約定請求被告給付預支報酬，並經判決
    認定原告請求有理由確定(原證二、三)。今再依系爭協議第
    3條之約定，請求被告給付108年10月、109年5月及109年10
    月之預支報酬，共計108萬元(36萬元*3=108)，並聲明如主
    文所示。
二、被告辯解略以：
 1、原告前請求「104年之5月、10月及105年5月共計108萬」，
    再請求「105年10月、106年5月、10月共計108萬元」，再請
    求「107年5月、107年10月及108年5月共計108萬元」，今本
    件再請求「108年10月、109年5月、10月共計108萬元」，原
    告請求給付總金額共達432萬元，換算成被告酬金總金額應
    為4320萬元(原告酬金為被告酬金之1/10但需扣除必要費用
    ）。訴外人昱佳開發股份有限公司（下稱昱佳公司）對被告
    王國雄即益國地政士聯合事務所及祭祀公業李火德提出「請
    求履行合作協議等」訴訟，經北院106年度重訴字第1514號
    判決（被證1，下稱前案)判決昱佳公司勝訴且依前案主文被
    告王國雄取得祭祀公業李火德，依前案附表㈠所示土地要移
    轉過戶於昱佳公司，且附表土地移轉後，被告王國雄再給付
    昱佳公司494萬2941元。此判決已影響被告應分之酬金，進
    而影響原告之酬金，原告有超額領取酬金之事實。被告以「
    107年公告現值」試算原告應得酬金為『205,279,500元（被
    證2)x23%xl/3xl0%=157萬3810元』，此部分尚未依協議書第2
    條、第7條扣除必要費用等，而原告已領3次酬金共324萬元
    ，再加計本次請求108萬元，共432萬元，顯超過原告應得酬
    金157萬3810元，因此原告本件之請求顯無理由。
 2、依系爭協議書第7條：「若昱佳開發股份有限公司（即黃伯
    松等人）目前涉訟中。有關上開酬勞除依法院之判決內容外
    ，若仍需支付協調費亦應納入必要開支扣除計算，但甲方需
    預先知會乙方」，即指被告給付昱佳公司酬勞應納入必要開
    支，也就是說依協議書第2條被告應給付給原告的費用應先
    扣除被告給付給昱佳公司之酬勞，此部分經上述計算結果，
    原告已有溢領之事實。依系爭協議書第7條約定:『有關上開
    酬勞除依法院之判決內容外』，有關原告酬勞部分兩造同意
    應『依被告與昱佳公司之法院判決內容』為準，今依被告與昱
    佳公司如被證1之民事判決認定系爭土地價值為645萬3372元
    （被證1判決書附表），原告即有超額領取酬金之事實存在
    。依系爭協議書第2條：「二、乙方及多人協助甲方共同清
    理祭祀公業李火德案件，甲方同意以實際獲得之報酬額即祭
    祀公業李火德全部原土地面積約26.5379公頃之23%。扣除佃
    農補償後，再扣除必要之開支、有關稅金及費用，土地增值
    稅、印花稅、律師費、年度所得稅及協調費等費用後之淨額
    百分之十給予乙方，應有實際憑證」，足證原告亦同意應先
    扣除上開費用後之淨額百分之十給予乙方，且依第7條有關
    上開酬勞除依法院之判決內容外，若仍需支付協調費亦應納
    入必要開支扣除計算，顯示原告請求報酬時即應先扣除『第2
    條之必要費用等』及『第7條之昱佳公司酬勞等』。且系爭土地
    未過戶予被告及已過戶予被告之土地業已出售完畢，共計:7
    739萬6843元，依系爭協議應先扣除昱佳公司前案勝訴之三
    分之二酬金:5159萬7898元，並依此推算被告實際獲得酬金:
    2579萬8948元，再據此推算原告可獲得之酬金僅257萬9894
    元，而原告既已領得324萬元，故已溢領。綜上，既有昱佳
    公司請求給付酬金之民事判決，不難算出原告應得之酬金僅
    為157萬3810元，而原告已領3次及本次共432萬元，顯有溢
    領之情，原告本件請求顯無理由等語，並聲明：原告之訴駁
    回；如受不利判決，願供擔保請准予宣告免為假執行。
三、得心證之理由:
  ㈠按解釋契約，固須探求當事人立約時之真意，不能拘泥於契
    約之文字，但契約文字業已表示當事人真意，無須別事探求
    者，即不得反捨契約文字而更為曲解。查依系爭協議第2條
    、第3條、第4條之約定：「乙方（即原告，下同）及多人協
    助甲方（即被告，下同）共同清理祭祀公業李火德案件，甲
    方同意以『實際獲得之報酬額』即祭祀公業李火德全部原土地
    面積約26.5379公頃之23％。扣除佃農補償後，再扣除必要之
    開支、有關稅金及費用，土地增值稅、印花稅、律師費、年
    度所得稅及協調費等費用後之淨額百分之10給予乙方，『應
    有實際憑證』」、「甲方同意乙方在世期間，自104年5月份
    起，每年預支新台幣72萬元給予乙方許松章先生，付款日分
    每年二次（5月、10月）」、「『土地出售時』甲方應依原承
    諾，扣除給付之預支款項，將『餘額』如數交付乙方」等語，
    此有系爭協議在卷足憑（見本院卷第25頁），該協議之形式
    上真正復為兩造所不爭執，是以該協議既已載明兩造係於土
    地出售時，被告應依原承諾，扣除給付之預支款項，將餘額
    如數交付原告等情，則原告實際可獲得之報酬額，自需先予
    認定『被告實際獲得之報酬額』及『相關之佃農補償…協調費等
    費用』後，依該報酬額扣除相關費用後之淨額10%認定，且再
    於土地出售時，始扣除預支款項，經此結算後始得確認是否
    有餘額等情，首堪認定。又依系爭協議就該預支款項之給付
    ，除以原告在世期間、自104年5月份起、每年預支72萬元、
    付款日分二次(5月、10日)為條件外，並無何其他條件之限
    制，亦未見須待另案判決結果始為給付之約定，且被告就原
    告仍在世等節，亦不爭執，並有卷附原告戶籍資料可稽，自
    堪憑採，先予敘明。
　㈡次查，就被告實際可獲得之報酬額，參酌前案昱佳公司與被
    告王國雄、祭祀公業李火德間之請求履行合作協議等事件中
    ，依其等間之98年7月25日、8月27日委任契約書(本院卷第2
    17頁至第223頁、前案卷一，第25頁、26頁、第36、37頁)中
    有關報酬之約定:「第壹條:祭祀公業李火德之所有座落台北
    縣○○鄉○○段○○○○段0000地號等六十五筆土地(詳如土地清冊
    ），如尚有其他土地時亦應一併辦理。」、「第參條酬金及
    支付方式:一、本案甲方(即祭祀公業李火德派下代表，下同
    )應給付乙方(即被告王國雄，下同)之酬金，為第壹條委任
    標的所有權價值百分之二十三。二、甲方(即祭祀公業李火
    德)應於乙方(即被告王國雄、【98年7月35日委任契約，尚
    包含元富資產管理有限公司即昱佳公司】)辦竣第貳條第一
    至三項之日起一百日内:將前述委任標的(不含耕地三七五租
    約及他項權利之土地)所有權按前項比率移轉予乙方(土地增
    值稅由乙方負擔)；或將公業土地出售，並於放取買賣價金
    時按前項標準比率如數給付乙方。」，可知被告與昱佳公司
    就辦理祭祀公業李火德全體派下員產權之清理暨後續財產處
    理事宜之約定勞務酬金，應為祭祀公業李火德所有上開65筆
    土地所有權價值23%，且約定祭祀公業李火德應於乙方辦竣
    相關委任事項後一定期間內，或將上開土地依報酬比率移轉
    予乙方、或將土地出售價金依報酬比率移轉予乙方。再依昱
    佳公司與被告王國雄間之98年7月24日所簽立之合作協議書
    第2條約定:「甲（即被告王國雄）、乙（即昱佳公司）雙方
    承接本案之勞務酬金為祭祀公業李火德所有財產百分之二十
    三，有關勞務報酬之分配雙方協議如下：甲方應分得酬金之
    三分之一，乙方應分得酬金之三分之二，但如有增減部分由
    雙方依照前項比例分配。」(參本院卷一第89頁)，雖被告與
    昱佳公司間因就上開雙方內部分配尚有爭執而於前案訟爭中
    ，且前案尚未判決確定，復為兩造所是認，則此部分既尚有
    爭執，已難謂被告依系爭協議書第2條約定「其實際獲得之
    報酬額」已得確定之。
　㈢又被告辯以，其依系爭協議第7條之約定:有關上開酬勞除依
    法院之判決內容外，有關原告酬勞部分兩造同意應依被告與
    昱佳公司之法院判決內容為準，並逕以前案判決中係以公告
    現值計算前案附表㈡之土地價值為由，自己援用試算系爭土
    地價值為645萬3372元並據此逕認原告應得酬金為157萬3372
    元云云，然前案判決因前案原告即昱佳公司所就前案判決附
    表㈡所示土地，因屬營業發展條例之耕地，不得由私法人承
    受為由，而主張依該土地之「公告現值」計算請求被告王國
    雄給付494萬2241元，且被告王國雄自認其迄今尚未給付，
    因前案尚未判決確定(見本院卷二第212頁)，則就該附表㈡所
    示土地所有權價值顯尚在訟爭中，今縱依被告所辯依系爭協
    議第7條約定，尚需依前案之判決內容決之云云，除已難謂
    被告依系爭協議第2條約定其『實際得之報酬額』可得確定，
    已如上述，自無從據此推算原告實際可獲得報酬。且依系爭
    協議書第7條之約定:「若昱佳開發股份有限公司（即黃伯松
    等人）目前涉訟中。有關上開酬勞除依法院之判決內容外，
    若仍需支付協調費亦應納入必要開支扣除計算，但甲方需預
    先知會乙方。」，該除外規定，在解釋上既係針對本文「有
    關上開酬勞…若仍需付協調費亦應納入必要開支扣除計算，
    但…」而來，則係針對協調費是否納入必要開支，而自酬勞
    中扣除而設，自難將該除外規定，全然摒棄上開條文解釋上
    之應然，並將之與本文脫離後，空言遽認兩造約定原告酬勞
    應以「公告現值」為計算系爭土地價值之基準，而得不待前
    案判決結果以認定被告王國雄與昱佳公司間之內部約定款項
    、或稱協調費之數額，而逕認被告實際獲得之報酬額。況遍
    觀系爭協議內容，兩造間並無以107年公告現值計算土地價
    值、或逕依此推算原告應得報酬額之約定，準此，被告上開
    所辯，全無足採。　
　㈣被告固又辯以系爭土地均已出售共計:7739萬6843元，依系爭
    協議應先扣除昱佳公司前案勝訴之三分之二酬金:5159萬789
    8元，並依此推算被告實際獲得酬金:2579萬8948元，再據此
    推算原告可獲得之酬金僅257萬9894元，而原告既已領得324
    萬元，故已溢領云云。然查，縱不論被告係逕依土地公告現
    值而為相關計算，已與系爭協議所規範之被告實際獲得報酬
    額、土地出售時有所不符。且依系爭協議之約定，應先就原
    告實際可獲得之報酬額、相關協調費等費用、於土地出售時
    經結算，始得認定原告取得之預支款項是否尚有餘額，已如
    上述。而被告與昱佳公司間之相關內部分擔、協調費既尚在
    訟爭中，此部分已屬不明，且被告迄未給付昱佳公司其自稱
    以公告現值計算之系爭土地價值中三分之二予昱佳公司，亦
    為其所自承，則被告所辯其實際獲得酬金數額即係扣除其與
    昱佳公司間上開費用所得云云，已難憑採。再查，前案附表
    所示祭祀公業李火德所有之19筆土地(見本院卷一第102頁至
    第104頁、卷二第225、226頁)，係該公業尚未依約移轉登記
    予被告王國雄者，亦為被告所不爭執，被告固以未過戶予被
    告之土地均已出售完畢，並提出被證7-1至7-2之實價登錄資
    料影本為證云云(本院卷一第309頁至第315頁)，然該等實價
    登錄資料所載，僅有新北市○○區○○段○○○○段地號第196號、2
    37號、237-1號、241號、302-1號等5筆土地交易紀錄，其餘
    14筆土地均未見之，是被告所辯未過戶予被告之土地均已出
    售，是否為真，自屬有疑。況縱認被告確有將未過戶至其名
    下之土地，均已出售取得價金，然被告既自承其迄未將該等
    附表所示土地或依約移轉登記予昱佳公司、或依約給付款項
    予昱佳公司，且被告與昱佳公司間之款項尚在司法訟爭中，
    顯見依系爭協議得據以推算原告可獲得之報酬、可據以確認
    原告預支款項是否溢領所而之事證，被告均未舉證以實其說
    。甚且若系爭土地果如被告所辯均已出售完畢，何以其仍主
    張以前案「公告現值」為計算土地所有權價值之依據?又其
    於前案中又為何或辯稱其欠缺繳納土地增值稅款項?或辯稱
    系爭土地因三七五減租而不得移轉，卻仍未將取得之價金依
    約給付昱佳公司以利進行相關結算?且在本件中又非以其自
    承實際獲得之價金計算其實際獲得之報酬，而自行主張依公
    告現值計算原告可獲得之報酬?則被告提出被證8-1、8-2並
    辯稱無過戶予被告王國雄之土地均已出售，而得計算被告實
    際獲得之報酬並推算原告報酬云云，亦無足採，併予敘明。
    基上，本件原告依系爭協議第3條約定，請求被告應給付伊1
    08萬元，及自起訴狀繕本送達翌日(即110年4月24日，本院
    卷第81頁）起算法定遲延利息，自屬有據。
四、綜上所述，本件原告主張依協議書第3 條約定，請求被告給
    付如聲明所示金額及法定遲延利息，為有理由，應予准許。
五、又兩造均陳明願供擔保，聲請宣告假執行或免為假執行，核
    無不合，爰分別酌定相當之擔保金額宣告之。
六、本件事證已臻明確，兩造其餘攻擊防禦方法及所提之證據，
    核與本件判決結果不生影響，爰不另一一論述，併予敘明。
七、訴訟費用負擔之依據：民事訴訟法第78條。　　　
中　　華　　民　　國 　111　　年　　3　　月　　　25 　日
                  民事第二庭  法　官  蒲心智
以上正本係照原本作成。
如對本判決上訴，須於判決送達後20日內向本院提出上訴狀。如
委任律師提起上訴者，應一併繳納上訴審裁判費。
中　　華　　民　　國　　111 　年　　3 　　月　　25　　日
                               書記官  潘惠敏